【裁判字號】    92,上,230
【裁判日期】    921216
【裁判案由】    侵權行為損害賠償
【裁判全文】
臺灣高等法院臺南分院民事判決  九十二年度上字第二三○號  Ｊ
      上  訴  人  丁  ○  ○
      法定代理人  丙  ○  ○
      訴訟代理人  王  清  海  律師
      上  訴  人  乙  ○  ○  .
      訴訟代理人  陳  適  庸  律師
      上  訴  人  國光汽車客運股份有限公司
                              .
      法定代理人  甲  ○  ○  .
      訴訟代理人  王  正  宏  律師
右當事人間請求侵權行為損害賠償事件，兩造對於臺灣嘉義地方法院中華民國九十二
年八月二十六日第一審判決（九十一年度重訴字第一八六號），各自提起上訴，本院
於民國九十二年十二月二日言詞辯論終結後，判決如左：
      主      文
原判決關於命上訴人乙○○、國光汽車客運股份有限公司連帶給付部分，其中超過新
台幣伍拾玖萬陸仟陸佰肆拾捌元本息部分及該部分假執行之宣告暨除確定部分外訴訟
費用之裁判均廢棄。
右開廢棄部分，上訴人丁○○在第一審之訴及其假執行之聲請均駁回。
上訴人乙○○、國光汽車客運股份有限公司其餘上訴駁回。
上訴人丁○○之上訴駁回。
第一審（確定部分除外）及第二審訴訟費用關於上訴人乙○○、國光汽車客運股份有
限公司上訴部分，由上訴人乙○○、國光汽車客運股份有限公司連帶負擔八分之一，
餘由上訴人丁○○負擔。第二審訴訟費用關於上訴人丁○○上訴部分，由上訴人丁○
○負擔。
      事      實
甲、上訴人丁○○方面：
  一、聲明：求為判決：（一）、原判決關於上訴人丁○○敗訴部分廢棄。（二）、
      右廢棄部分，上訴人乙○○、國光汽車客運股份有限公司應再連帶給付上訴人
      丁○○新台幣（以下同）二百零二萬一千零九十九元及自民國九十一年五月二
      十三日起至清償日止，按年息百分之五計算之利息，上訴人丁○○並願供擔保
      請求准予宣告假執行。（三）、上訴人乙○○、國光汽車客運股份有限公司之
      上訴駁回。
  二、陳述：除與原審判決記載相同者，予以引用外，另補稱：
    １、上訴人乙○○就本件車禍肇事之發生應負百分之四十之過失責任，乃原審僅
        認其應負百分之二十之過失責任，因而判令上訴人乙○○及國光汽車客運股
        份有限公司應連帶給付上訴人丁○○四百零四萬二千一百九十八元，顯有未
        洽，雖上訴人丁○○認應再給付百分之二十之損害金額，惟上訴人丁○○無
        力繳納裁判費，爰請求再命給付百分之十即二百零二萬一千零九十九元本息
        之判決。
    ２、上訴人丁○○除對原審判決所為過失比例之認定有爭執外，其餘均不爭執，
        另上訴人丁○○對確已領取汽車強制險保險金一百四十萬元之事實，亦不爭
        執。
  三、證據：援用於第一審所提證據。
乙、上訴人乙○○、國光汽車客運股份有限公司方面：
  一、聲明：求為判決：（一）、原判決除免為假執行部分外，關於命上訴人乙○○
      、國光汽車客運股份有限公司連帶給付上訴人丁○○肆佰零肆萬貳仟壹佰玖拾
      捌元及其法定利息部分與該部分假執行之宣告暨命負擔訴訟費用部分之裁判均
      廢棄。（二）、右開廢棄部分，上訴人丁○○在第一審之訴及其假執行之聲請
      均駁回。（三）、上訴人丁○○之上訴駁回，如受不利之判決時，上訴人乙○
      ○、國光汽車客運股份有限公司願供現金或等值之有價證券為擔保，請求准予
      宣告免為假執行。（四）、第一審之廢棄部分及第二審訴訟費用均由上訴人丁
      ○○負擔。
  二、陳述：除與原審判決記載相同者，予以引用外，另補稱：
    １、關於兩造之過失責任比例部分，原審未細究現場狀況並敘明理由，即逕認上
        訴人乙○○及國光汽車公司二人應負百分之二十之肇事責任，顯有判決不備
        理由之違法，其理由如下：
      (一)本件車禍肇事責任經台灣省嘉雲區車輛行車事故鑑定委員會鑑定結果，業已
        認定上訴人乙○○並無肇事因素等語明確，雖台灣省車輛行車事故覆議鑑定
        委員會覆議結果，認上訴人乙○○為肇事次因，然查，該覆議鑑定意見僅係
        書面作業，並未曾到現場實地調查，致誤將路段速限認定為時速五十公里，
        且未斟酌上訴人丁○○之酒醉程度已達茫醉，屬麻痺狀態，對駕駛能力已有
        「視線搖晃、駕駛人已進入恍惚狀態、判斷及理解遭到扭曲、駕駛不穩定」
        等之影響（參見原審卷內所附財團法人成大研究發展基金會所為鑑定意見書
        第十七頁表二內容），足證該覆議鑑定委員會所為之鑑定，應不足採。
      (二)財團法人成大研究發展基金會所為之鑑定意見書已就本案發生之情形清楚指
        出：、根據機車倒地位置以及地面刮痕主要係呈南北走向，可以確定「輕
        機車在與營大客車撞擊前便已先行倒地之後才撞擊營大客車」。也因為輕機
        車是倒地後才撞擊營大客車，所以可以解釋輕機車前輪護蓋為什麼沒有在直
        線向前撞擊營大客車時損壞的現象（見上開鑑定意見書第十六頁）。、本
        路口的行車安全必須充分仰賴支線來車判斷並尊重主線車先行，而主線來車
        則必須注意支線來車，並警覺支線車是否違反路權原則，迴避支線車未讓主
        線車先行的違規行為，所以，本車禍北港路上車輛之車速並不是關鍵因素；
        且本分析認為乙○○營大客車之車速不完全具備構成相當因果關係的條件（
        見上開鑑定意見書第十五頁）。、丁○○事故後血液中酒精濃度經量測為
        188mg/dl，由表二所示酒精濃度對人體心理行為及駕駛能力之影響關係，可
        以確知丁○○酒醉的狀況「已經明顯影響其判斷能力與操作能力」 (見上開
        鑑定意見書第十七頁) 。、其進一步分析本件因果關係：第一點：丁○○
        嚴重酒醉騎乘輕機車，由閃光紅燈之支線道路行駛至路口時未禮讓主線車先
        行。第二點：丁○○操作車輛失當，以致煞車時失控翻覆。第三點：乙○○
        駕駛營大客車，行駛至閃光號路口時，未能警覺可能不遵守路權違規行駛而
        至的車輛（見上開鑑定意見書第十九頁）。
      (三)由上開財團法人成大研究發展基金會所為之鑑定意見書可清楚地看出，上訴
        人乙○○的肇事責任極低，甚至連相當因果關係都可能沒有完全構成，是以
        ，原審對於財團法人成大研究發展基金會所為之鑑定意見書，其中所主張之
        上訴人乙○○最多僅需負擔百分之五責任之鑑定結果既然不採，卻未提出其
        不採之理由，亦未針對該鑑定意見書分析內容有何不當提出具體之指摘，率
        而以空泛之心證決定上訴人乙○○應負高達百分之二十之過失責任，當有判
        決不備理由之違法。
      (四)依嘉義基督教醫院所出具之診斷證明書，其內業已詳載上訴人丁○○頭部受
        有外傷併顱底骨骨折、顏面骨折、外傷性蜘蛛膜下出血等傷害，顯見上訴人
        丁○○在本次肇事中係因頭部受到重創，才導致受到前開傷害並造成迄今仍
        昏迷之狀態。按道路交通法令業已明定駕駛機車應繫戴安全帽，設若上訴人
        丁○○當時確有繫戴安全帽，則依其頭部受到如此重創之情形觀之，該安全
        帽應該已破碎不堪使用，惟依肇事現場照片所示，上訴人丁○○所有之安全
        帽非但完好無損，甚且散落一旁與撞擊地點相距甚遠，足見依現場所遺留之
        物品及上訴人丁○○之受傷狀況，應足以推知上訴人丁○○於車禍肇事當時
        應係未依規定繫戴安全帽至明。
      (五)再者，上訴人丁○○因酒醉駕車衝撞上訴人乙○○所駕營業大客車左側前輪
        ，既然只是撞到具有彈性之車輪，機車駕駛人設若有採緊急煞車等防禦性之
        反應動作，當不致有何重大傷害發生才是，此從上訴人丁○○除頭部受到重
        創外，其餘身體四肢並未有任何骨折或明顯之外傷情形即可得證。因此，有
        必要進一步探究上訴人丁○○頭部受到如此重創之真正原因，很顯然地，上
        訴人丁○○頭部受到重創之原因，首應歸責於其本身未依規定繫戴安全帽，
        致使頭部在欠缺任何保護之情形下倒地受傷以致造成如此之傷害。第二個原
        因應是上訴人丁○○當時血液中酒精濃度高達188mg/dL，已達茫醉之程度，
        於撞擊時竟然無任何煞車或自我防衛保護之動作，因而造成本件令人鼻酸之
        不幸結果。第三個原因是上訴人丁○○應該有超速駕駛，因而造成連僅是碰
        撞到具有彈性之輪胎都造成如此之傷害，若再參酌財團法人成大研究發展基
        金會所為之鑑定意見書，亦認丁○○操作車輛失當，以致煞車時失控翻覆，
        並且輕機車在與營大客車撞擊前便已先行倒地之後才撞擊營大客車等情，可
        知上訴人丁○○之受傷完全是因為其本身酗酒茫醉而喪失駕駛能力，且又超
        速行駛，造成在面臨緊急狀況時操作失當，致於撞擊上訴人乙○○所駕大客
        車前即已倒地受傷。綜上，上訴人丁○○頭部受重創之結果，應由其本人負
        最大且完全之責任，原審判決認上訴人乙○○應負擔高達百分之二十之責任
        ，顯有不當。
    ２、鈞院刑事庭九十一年度交上易字第一０三九號刑事判決業已認定「肇事路段
        被告（按即上訴人乙○○，以下同）之行車速限為時速六十公里、被告行車
        速度時速五十二至五十三公里將無法避免本件車禍之發生、被告駕駛之營業
        大客車於肇事時係在東西向延伸之車道附近往外側快速車道行駛、被害人丁
        ○○於事故發生時之行車方向為沿四維路由南往北行駛、二車之撞擊點係在
        交岔路口東西向內外快車道分道線沿線附近」等語明確，並進一步肯認成大
        鑑定意見書所為之「輕機車在與營大客車撞擊前便已先行倒地之後才撞擊營
        大客車」之鑑定意見，另該刑事判決第十一頁復認定「是被告當時之行車速
        度如稍低於時速五十公里，即可避免本件車禍之發生」、「被告就本件車禍
        應僅負疏失之過失責任，原判決認被告為肇事次因，應負較重之過失責任，
        亦有未洽」等語，並認「被告過失程度輕微」（見該刑事判決第十三頁）。
        是以，上訴人乙○○縱令應負過失責任，其所應負之過失責任，亦應甚為輕
        微，乃原審認定上訴人乙○○應負高達百分之二十之過失責任顯屬過重，而
        與前開鈞院刑事判決之認定不符，實有不當。
    ３、關於精神慰撫金部分，上訴人丁○○於原審請求一千萬元，原審未審酌兩造
        之身分、地位及本件肇事之具體情狀，逕准予上訴人丁○○九百九十萬元之
        精神慰撫金，顯有不當，茲說明如下：
      (一)依最高法院五十一年台上字第二二三號判例見解，精神慰撫金之酌定，應斟
        酌雙方的身分、資力、社會地位、加害情狀及其他各種情形核定之。
      (二)本件原審於調查後認定「原告國中畢業，有一個小孩，之前月入四、五萬元
        ，沒有不動產。被告乙○○國中畢業，有四個小孩，月入約二萬多元，沒有
        不動產」，並認為「被告雖然收入不高，卻至今仍未與原告達成和解」等情
        ，因而推論雖大部分過失都在上訴人丁○○，但其仍要認定高額之精神慰撫
        金云云，然查：、上訴人丁○○係國中畢業，從事模板工作，月收入何以
        有四、五萬元，原審僅以上訴人丁○○之父片面陳述即加採信，自有不當，
        更何況，原審於審酌喪失勞動能力之請求時，亦認為上訴人丁○○之收入應
        僅有每月最低基本工資一萬五千八百四十元，足見其論理前後矛盾。、原
        審既認為「大部分過錯在原告身上」，並且酒後駕車又觸犯公共危險罪，卻
        又准予高額精神慰撫金，其理何在，未見說明。、原審既認定上訴人乙○
        ○月入約二萬多元，有四個小孩，沒有不動產，又稱「雖然被告收入不高，
        卻至今仍未與原告達成和解」，作為其審酌慰撫金數額之參考因素，然以上
        訴人丁○○所提出高達一千二百三十一萬餘元之請求，以上訴人乙○○僅月
        入約二萬多元，又有四個小孩，其中長女雙眼視障並有智能障礙，領有重度
        殘障手冊，長男目前服役中，次男及次女均僅十餘歲，均仍在就學中之情形
        ，其又如何能達成和解，更何況，有無達成和解，又與上訴人丁○○精神之
        痛苦有何直接或間接關係？、依財團法人成大研究發展基金會所為之鑑定
        意見書可知，上訴人丁○○之輕機車在與上訴人乙○○所駕駛之大客車撞擊
        前，即已先行倒地，並因此造成輕機車前輪護蓋沒有明顯損壞之現象，再參
        以現場照片所示，上訴人丁○○之安全帽與血跡位置有一段距離，足徵上訴
        人丁○○於肇事時並未依法繫戴安全帽（另依上訴人丁○○身體四肢並無重
        大外傷而頭部卻因撞擊而導致植物人乙點，亦可證明上訴人丁○○肇事當時
        並未繫戴安全帽），由上述說明可知，本件肇事意外，上訴人乙○○並無積
        極之加害行為，並且係由上訴人丁○○沒有戴安全帽才導致其於倒地後頭部
        受重創，再加上上訴人丁○○嚴重酒醉，於意外發生時欠缺反應及自我保護
        之能力，才會造成頭部受創成植物人之遺憾。
      (三)由上開說明可知，上訴人丁○○在本件車禍肇事時，之所以會造成如此嚴重
        的傷害（頭部受創造成植物人）主要是因為酗酒導致喪失駕駛能力，且超速
        又欠缺反應能力，再加上未繫戴安全帽才造成頭部受創之遺憾，反觀上訴人
        乙○○雖有部分過失，但卻未有積極之加害行為，是以，原審判決准予上訴
        人丁○○高額之精神慰藉金，無異鼓勵民眾違法違規酗酒駕車，就算是觸犯
        公共危險罪撞了人還可以請求高額之精神慰藉金，其不當之處甚為明顯，應
        予廢棄。
    ４、上訴人丁○○主張上訴人乙○○應負百分之四十之責任云云，不僅與台灣省
        嘉雲區車輛行車事故鑑定委員會之鑑定意見不符，亦與財團法人成大研究發
        展基金會之鑑定結果不符，更何況，即台灣省車輛行車事故覆議鑑定委員會
        之鑑定意見亦未曾表示上訴人乙○○應負百分之四十之肇事責任，是以，上
        訴人丁○○主張上訴人乙○○應負百分之四十之責任云云，應不足採。又上
        訴人丁○○雖主張其看護費用每月支出之費用為二萬一千元，然以嘉義地區
        之消費水準及一般看護機構之收費標準，每月二萬一千元之看護費用應屬過
        高。另上訴人丁○○之訴訟代理人業已供稱上訴人丁○○之健康狀況急遽惡
        化，詳情如何，應有究明之必要。
    ５、本件損害發生係因上訴人丁○○醉酒滑倒致自行撞及上訴人乙○○所駕車輛
        ，非因上訴人乙○○之行為而發生，其損害與上訴人乙○○之行為間並無相
        當因果關係。縱依財團法人成大研究發展基金會之鑑定意見，上訴人乙○○
        至多亦僅有百分之五之責任，乃原判決令上訴人乙○○負擔百分之二十之責
        任，顯屬不當。又原審就精神慰藉金部分判准九百九十萬元，經核亦與上訴
        人丁○○之社會身分地位顯不相當。再者上訴人丁○○之腦神經既已受損，
        其平均餘命應不超過五年，有最高法院八十六年台上字第七八四號判決足參
        ，是其請求四十六年之看護費，尚有未洽。
    ６、上訴人丁○○已自強制汽車責任保險中獲得一百四十萬元之賠償，此部分應
        予扣除。
    三、證據：除援用於第一審所提證據外，另補提重度殘障手冊影本及戶籍謄本影
        本各二紙為證。
丙、本院依職權調閱本院九十一年度交上易字第一０三九號刑事案件、台灣嘉義地方
    法院九十一年度交易字第九六號刑事案件、台灣嘉義地方法院檢察署九十一年度
    調偵字第十八號偵訊案件、同署九十年度偵字第七一一二號偵訊案件及嘉義市警
    察局第一分局警訊案件等卷宗。
      理      由
一、本件上訴人丁○○起訴主張：上訴人乙○○係上訴人國光汽車客運股份有限公司
    （以下簡稱為國光汽車公司）所僱用之司機，於民國九十年十月七日上午六時八
    分許，駕駛車號ＦＷ─五七一號營業大客車，沿嘉義市○○路由東向西行駛，途
    經該路與四維路之設有閃光黃燈號誌之交岔路口處時，因疏未注意車前狀況及減
    速慢行，致所駕大客車衝撞上訴人丁○○所騎車號ＷＦＶ－四九一號機車，因而
    致上訴人丁○○受有頭部外傷併顱底骨骨折等傷害，目前已呈植物人狀態，並經
    法院宣告為禁治產人。刑事部分上訴人乙○○所犯業務過失致重傷犯行，業經判
    處有期徒刑五月確定，且本件肇事責任部分，經臺灣省車輛行車事故覆議鑑定委
    員會覆議結果，亦認上訴人乙○○應負肇事次因之責任，依法其自應負民事損害
    賠償之責，另上訴人乙○○係上訴人國光汽車公司之受僱人，於執行職務時，不
    法侵害上訴人丁○○之權利，其僱用人即上訴人國光汽車公司自應與上訴人乙○
    ○連帶負損害賠償責任。按上訴人丁○○受傷後，分別受有醫藥費用八十二萬五
    千九百七十八元、看護費用六百二十一萬六千五百零四元、救護車費用及其他生
    活需要費用共十四萬八千八百二十元、喪失勞動能力損失一千三百五十八萬八千
    七百五十三元、精神慰撫金一千萬元，共計三千零七十八萬零五十五元之損失，
    因上訴人丁○○須負擔百分之六十之肇事責任，經扣除後上訴人乙○○及國光汽
    車公司應負擔之金額共為一千二百三十一萬二千零二十二元，爰依侵權行為損害
    賠償之法律關係，求為命上訴人乙○○、國光汽車公司應連帶給付上訴人乙○○
    一千二百三十一萬二千零二十二元及自起訴狀繕本送達翌日起至清償日止，按年
    息百分之五計算之利息之判決（上開請求，經原審法院判決上訴人乙○○、國光
    汽車公司應連帶給付上訴人丁○○四百零四萬二千一百九十八元及自最後起訴狀
    繕本送達翌日即民國九十一年五月二十三日起至清償日止，按年息百分之五計算
    之利息，並駁回其餘請求後，上訴人丁○○僅就其敗訴部分，其中二百零二萬一
    千零九十九元及自民國九十一年五月二十三日起至清償日止，按年息百分之五計
    算之利息部分聲明不服，另上訴人乙○○、國光汽車公司則就其敗訴部分聲明不
    服，合先敘明）。
二、上訴人乙○○、國光汽車公司則以：本件車禍肇事責任，經台灣省嘉雲區車輛行
    車事故鑑定委員會鑑定結果，業已認定上訴人乙○○並無肇事因素，雖台灣省車
    輛行車事故覆議鑑定委員會覆議結果認上訴人乙○○應負肇事次因責任，惟查上
    開覆議鑑定委員會並未斟酌上訴人丁○○係酒醉騎車違規左轉及肇事現場並無機
    車煞車痕等因素，其鑑定意見自不可採；又本件經財團法人成大研究發展基金會
    鑑定結果雖認上訴人乙○○應負擔０至百分之五之肇事責任，然復認「上訴人丁
    ○○騎車時，已進入恍惚狀態，而喪失駕駛能力，上訴人乙○○距離事故刮地痕
    起三十六公尺時，便可清楚看到橫向四維路來車，依據車速、反應時間與安全視
    距對照表，上訴人乙○○如果警覺，但未將車速降低至五十公里以下的話，可能
    因為視線緣故，仍然無法避免車禍發生」等語，按上訴人乙○○既未超速行使，
    則本件在客觀事實條件下，實難期待一般正常駕駛人能迴避上訴人丁○○自後衝
    撞，足見本件應認上訴人乙○○並無肇事因素，況上訴人丁○○於撞擊大客車前
    ，即已先行倒地，而後再衝撞大客車，足見其受傷與上訴人乙○○之駕駛行為，
    其間並無相當因果關係存在至明，是其請求自難謂有理由；另縱認上訴人乙○○
    仍應負過失之責，惟過失之比例至多亦僅百分之五而已，且上訴人丁○○之腦神
    經既已受損，其平均餘命應不超過五年，乃其竟請求四十六年之看護費，亦有未
    洽，再者其每月看護費按二萬一千元計算，依嘉義地區之消費水準及一般看護機
    構之收費標準，亦屬過高，至其請求之精神慰藉金之數額，亦與其身分地位不相
    當，另上訴人丁○○既已領取一百四十萬元之強制汽車責任保險金，此部分亦應
    予扣除等語，資為抗辯。
三、經查：本件上訴人丁○○主張上訴人乙○○係上訴人國光汽車公司所僱用之司機
    ，於民國九十年十月七日上午六時八分許，駕駛車號ＦＷ─五七一號營業大客車
    ，沿嘉義市○○路由東向西行駛，途經該路與四維路之設有閃光黃燈號誌之交岔
    路口處時與伊所騎車號ＷＦＶ－四九一號機車發生碰撞及伊因該事故受有頭部外
    傷併顱底骨骨折等傷害，目前已呈植物人狀態，並經法院宣告為禁治產人之事實
    ，業據上訴人丁○○提出長庚紀念醫院所出具之診斷証明書及台灣嘉義地方法院
    九十一年度禁字第十七號民事裁定各一紙為証（分別附於原審九十一年度交易字
    第九六號刑事案件卷宗第十四頁及本院九十一年度交上易字第一０三九號刑事案
    件卷宗第六十三頁），且為上訴人乙○○、國光汽車公司二人所不爭執，足証上
    訴人丁○○此部分之主張，自堪信為真實；惟上訴人丁○○主張本件車禍肇事，
    上訴人乙○○應負百分之四十之過失責任乙節，則為上訴人乙○○、國光汽車公
    司二人所否認，並以前開等語置辯。是本件首應審究者乃本件車禍肇事，上訴人
    乙○○是否應負過失之責？茲查：
  １、本件車禍肇事地點係位於設有閃光號誌之交岔路口，肇事時上訴人丁○○行駛
      之四維路，其號誌係閃光紅燈，上訴人乙○○行駛之北港路，其號誌係閃光黃
      燈及該交岔路口畫有機車應採兩段式左轉之待轉區，安全島寬二公尺乙節，業
      據道路交通事故調查報告表事故現場圖詳載明確（附於警訊卷第十四頁），另
      上訴人乙○○於刑事案件訊問中亦供稱「當時我駕駛國光號營業大客車由嘉義
      市○○路東向西行駛，行駛北港路之內車道，突然聽到一聲碰，就撞到我汽車
      左前輪部分．．．」、「（問：當時你發現對方機車距你多遠？作何措施？）
      答：當時都沒有發現對方機車，只聲碰的一聲，而後慢慢煞車」、「當時北港
      路是閃光黃燈，而四維路是閃光紅燈」、「我不知道對方行駛路線」、「（問
      ：該車禍之主因為何？你認為你有無過失？）答：我不知道車禍主因，我正常
      行駛路口未見機車，我認為有一點過失」（以上見警訊卷第二頁及第三頁筆錄
      ）、「（問：丁○○時速？）答：我不知道，我根本沒有看到他」（以上見台
      灣嘉義地方法院檢察署九十年偵字第七一一二號偵訊案件卷宗第九頁筆錄）、
      「我當時沒有看到對方」、「是對方從我的側面撞過來，我當時沒有看到對方
      的車子」（以上見原審九十一年交易字第九六號刑事案件卷宗第二十二頁及第
      三十三頁筆錄）等語綦詳，此外參酌：
    (一)依事故現場圖所示，其內雖載明本件車禍肇事路段，其中北港路之行車速率限
      制為時速五十公里，惟證人即製作該現場圖之警員郭嘉昇於刑事案件訊問時業
      已證稱「問：本件車禍現場圖是否你所製作（提示並告以要旨）？答：是的」
      、「（問：現場限速是否為五十公里？）答：當初現場圖上記載時速五十公里
      是根據道路交通安全規則規定在市區道路速限五十公里填載的，實際上該北港
      路之行車速限應以僑嘉一街為分界，往西（出郊外）限速六十公里，往東（入
      市區）限速為四十公里，肇事地點已經是在僑嘉一街西邊，所以肇事地點應為
      限速六十公里，在偵查中已經補資料送到嘉義地檢署」、「問：所送資料是否
      為偵字第七一一二號第四二、四三頁之相片及簡圖（提示並告以要旨）？答：
      是的」等語明確（見本院九十一年度交上易字第一０三九號刑事案件卷宗第一
      五三頁及第一五四頁筆錄），並有北港路以僑嘉一街為界往西（出郊外）時速
      六十公里、往東（入市區）時速四十公里之行車速限標誌相片二張及速限附圖
      一紙在卷可稽（附於台灣嘉義地方法院檢察署九十年度偵字第七一一二號偵查
      案件卷宗第四十二頁及第四十三頁），足見證人郭嘉昇所稱本件肇事路段已在
      僑嘉一街以西，該路段之行車速限應為時速六十公里等語，應堪採信，至前開
      事故現場圖所為之行車速率為時速五十公里之記載，則屬誤載，應不足採，是
      本件肇事路段，其中北港路之行車速限應為時速六十公里之事實，至堪認定。
    (二)依上訴人乙○○所駕駛之營業大客車所附行車紀錄器所示，上訴人乙○○肇事
      前之行車速度為時速五十二公里至五十三公里乙節，有該行車紀錄器圖一紙在
      卷可憑（影本附於警訊卷第十一頁，原本附於台灣嘉義地方法院檢察署九十一
      年度調偵字第一八號偵訊案件卷宗證物袋內），另上訴人乙○○於刑事案件訊
      問中亦供稱「當時都沒有發現對方機車，只聲碰的一聲，而後慢慢煞車」、「
      當時時速五十五公里」（以上見警訊卷第三頁筆錄）、「．．．我開國光號大
      客車早上六點多行經北港路往高速公路前進，到北港路與四維路口時，變換內
      側車道，我看左右沒有來車，我以五十至五十五公里時速變換車道」（見台灣
      嘉義地方法院檢察署九十年度偵字第七一一二號偵查案件卷宗第八頁反面筆錄
      ）、「當時我的速度大約五十公里」、「我的車速是五十至五十五公里」（見
      台灣嘉義地方法院九十一年度交易字第九六號刑事案件卷宗第十一頁及第三十
      二頁筆錄）、「（問：當時你車速多少？）答：將近時速五十公里」（見本院
      九十一年度交上易字第一０三九號刑事案件卷宗第三十六頁筆錄）等語，足見
      上訴人乙○○於肇事時之行車速度為時速五十二公里至五十三公里之間，其並
      未超速之事實，應堪認定。
    (三)上訴人丁○○於車禍事故發生後，經抽取其血液檢驗結果，其血液中酒精濃度
      為188mg/dl（換算成呼吸吐氣，其酒精濃度為０．九四mg/L）乙節，有財團法
      人嘉義基督教醫院生化緊急檢查單一紙在卷可稽（見警訊卷第九頁），經換算
      成百分比後，其血液中之酒精濃度為0.188%（見財團法人成大研究發展基金會
      所為之鑑定意見書第十七頁），另血液中酒精濃度超過0.15%（未達0.5%）時
      ，駕駛人之精神狀況已屬麻痺狀態，對駕駛能力已有「視線搖晃，判斷及理解
      遭到扭曲，駕駛不穩定，駕駛人已進入恍惚狀態」之影響乙節，亦有有關「血
      液中酒精濃度對人體心理行為及駕駛能力之影響關係」之文獻在卷可稽（見上
      開鑑定意見書第十七頁），乃上訴人丁○○於肇事後其血液中酒精濃度竟高達
      0.188%，足見其酒醉之程度已明顯影響其判斷能力及機械操作能力，其顯已無
      法安全駕駛至明。
    (四)證人郭岳鑫於刑事案件中雖証稱「（問：當天丁○○要去何處？）答：要去對
      面買檳榔，他走四維路慢車道左轉到北港路買檳榔」等語（見台灣嘉義地方法
      院檢察署九十年度偵字第七一一二號偵訊案件卷宗第二十八頁反面筆錄），惟
      其後又供稱「（問：你有無看到事故發生？）答：沒有」等語（見同上卷第二
      十九頁筆錄），是證人郭岳鑫既未目睹事故發生之經過，則其就上訴人丁○○
      於事故發生時是否確已具體採取轉彎之行動（即由慢車道左轉至第一、二快車
      道），即屬未明，乃其竟証稱上訴人丁○○係自四維路慢車道左轉至北港路等
      語，其此部分証述，自不足採。茲查：依卷附道路交通事故調查報告表事故現
      場圖所繪及肇事現場相片所示，本件肇事地點即上訴人丁○○機車倒地處遺有
      一長三．三公尺之刮地痕，該刮地痕呈南北走向，起點及終點分別距南北分向
      限制線之延伸線三．四公尺及二．一公尺處，該位置正位於四維路由南往北之
      快車道上，是依上開機車所遺刮地痕之位置及該刮地痕係呈南北走向等跡証觀
      之，上訴人丁○○騎乘機車於事故發生前之瞬間，應係處於由南向北直行之狀
      況中（因其左轉行為仍未具體展現出來，是尚難認其係意欲左轉，從而自難認
      其未依二階段左轉方式左轉，併此敘明），足証上訴人丁○○於事故發生時之
      行車方向為沿四維路快車道由南往北方向行駛至明。
    (五)依事故現場圖及現場相片所示，肇事後上訴人乙○○駕駛之國光號大客車已橫
      越交岔路口而停放在北港路由東往西之外側快車道上，車後距交岔路口十一點
      六公尺，車頭朝西，車尾朝東，左前車頭距西向內外快車道分道線０．八公尺
      、左後車尾距內外快車道分道線０．三公尺；另上訴人丁○○所騎輕機車則右
      倒於交岔路口處，車頭朝西，車尾朝東，車後遺留一長三．三公尺之刮地痕，
      刮痕起點自東西分向限制線之延線北側二．一公尺處起向北斜刮，終點距東西
      分向限制線延線北側四．二公尺，機車前不遠處遺留有上訴人丁○○所有之西
      瓜皮半罩式安全帽一頂、血跡一攤、鞋子及機車零件，且該等物品均分布在交
      岔路口內之由東向西之車道延伸處。是由上訴人乙○○駕駛之大客車肇事後慢
      行停放在外側快車道，及上訴人丁○○騎乘之機車倒地刮地痕，其起點及終點
      分距東西分向限制線延伸線二．一公尺、四．二公尺處，而北港路內側車道寬
      為三．九公尺、安全島寬為二公尺及上開物品均分布在北港路西向車道上等情
      觀之，足見上訴人乙○○所駕駛之營業大客車於肇事時係在由東往西方向延伸
      之內外側快車道上行駛，上訴人丁○○所騎乘之機車則係在由東往西方向延伸
      之內側車道倒地滑行至由東往西方向延伸之外側快車道時，因撞及上訴人乙○
      ○駕駛之大客車左前車輪後，上訴人丁○○始掉落地面，機車並停止滑行，足
      見上訴人乙○○駕駛之大客車於遭上訴人丁○○騎乘之機車撞擊時，係在由東
      往西方向延伸之內外快車道線附近並變換車道往外側快車道行駛至明，從而，
      上訴人乙○○於刑事案件訊問中供稱「我是看到路口有一輛車子打方向燈右轉
      ，所以才會切到內線車道」等語（見原審九十一年度交易字第九六號刑事案件
      卷宗第二十二頁及第三十二頁筆錄），應可採信，是上訴人乙○○既係為超越
      同一車道之前車而行駛內側快車道，自難謂其違反道路交通安全規則第九十八
      條第一項第一款「大型汽車除超越同一車道之前車或準備左轉彎外，均不得在
      內側車道行駛」之規定。
    (六)按刮地痕係機車倒地之後摩擦地面所產生並留下之痕跡，如兩車撞擊後，機車
      才倒地，則兩車撞擊點會在刮地痕起點附近，並沿刮地痕走向倒推０．五至一
      ．五公尺（因為機車長度約二公尺，由前輪前緣至機車踏板處，或是機車擾流
      板處距離約０．五公尺），然本案由現場跡證顯示，上訴人丁○○騎乘之機車
      係撞擊在上訴人乙○○駕駛之營業大客車左前輪尾部以及該前輪輪框尾部附近
      ，因營業大客車長度達十二．四公尺，撞擊後機車受營業大客車車體阻擋，不
      可能繼續往前滑動，故依據機車倒地位置以及地面刮地痕主要係呈南北走向，
      暨上訴人丁○○騎乘之機車前輪護蓋板未損壞等情，足以認定「上訴人丁○○
      騎乘之輕機車在與上訴人乙○○駕駛之營業大客車撞擊前，便已先行倒地之後
      才撞擊營業大客車」；次由刮地痕起點自東西分向限制線之延伸線北側二．一
      公尺處起向北斜刮，終點距東西分向限制線延伸線北側四．二公尺處，而北港
      路內側車道寬為三．九公尺及安全島寬為二公尺等情觀之，足見本件二車之撞
      擊點應係在交岔路口由東往西方向之內外快車道分道線延伸線附近至明。
    (七)本件車禍肇事經本院刑事庭囑託財團法人成大研究發展基金會鑑定，據該會鑑
      定人黃國平前往現場勘查結果，認：經由乙○○駕駛發生事故之國光號巴士
      ，在北港路內側快車道上行駛，並重建事故過程得到，在駕駛座上：Ａ．由行
      人穿越道前緣（西緣）往後二十七公尺，約略可以看到四維路左側形狀。Ｂ．
      至一二．八公尺處，便可以明顯看到左方四維路內側快車道機車來向。機車
      行向距離停止線六．六公尺，便可以看到右側北港路來，因為停止線退縮，其
      位置在北港路道路邊線十一．七尺，此一調查結果表示機車騎士可以在進入路
      口前十八．三（六．六＋十一．七＝十八．三）公尺處，即可以看到右側北港
      路來車等情，有該會所制作之鑑定意見書一份在卷可憑（見原審卷第一百二十
      四頁所附鑑定意見書第九頁鑑定意見），而依道路交通事故調查報告表及現場
      照片所示，當時天候晴、日間自然光線、路面乾燥、無缺陷、無障礙物及依前
      所述，視距又良好等情觀之，足見本件並無使上訴人丁○○、乙○○二人不能
      注意之情事，要無疑義。
    (八)依事故現場圖所載數值計算，北港路由東往西之路口停止線至道路中心點之距
      離為二九．六公尺，而刮地痕起點至道路中心點之距離則為三．四公尺，另依
      前所述，上訴人乙○○自行人穿越道前緣（西緣）起往後（往東）十二．八公
      尺處即可清楚看見橫向四維路之來車，而行人穿越道寬三公尺，路口停止線距
      行人穿越道東緣約二公尺（此部分距離鑑定意見書漏未計算扣除），足見自上
      訴人乙○○可清楚看見橫向四維路來車之地點至刮地痕起點，其間之距離為三
      十四公尺（按即29.6＋12.8－3.4－3－2=34公尺），參考車速、反應時間與安
      全視距（公尺）對照表所載（見原審卷第一二八頁所附對照表），可以得知當
      車速介於四十至五十公里時，以職業駕駛人一秒的反應時間予以考量，此一安
      全視距介於二十六．五公尺至三十八公尺之間，亦即上訴人乙○○之行車速度
      於四十至五十公里時，同時採取煞車反應，則在二十六．五公尺至三十八公尺
      之距離範圍內應能將車煞停，乃上訴人乙○○之行車速度，依前所述為時速五
      十二公里至五十三公里，且未注意車前狀況，其自無法避免本件車禍之發生，
      惟上訴人乙○○如確已注意車前狀況，且將行車速度減速至時速四十公里至四
      十五公里之間，則其所需之安全視距低於三十四公尺，其應可避免本件車禍之
      發生。
    (九)依道路交通事故調查報告表所載及現場照片所示，本件車禍肇事後，上訴人乙
      ○○所駕駛之大客車左側前輪（輪軸及輪弧）有撞痕，另上訴人丁○○所騎機
      車前擋泥板蓋及儀表板損壞。－－－等情，足証本件車禍肇事之原因乃上訴人
      丁○○嚴重酒醉騎乘機車，違規行駛四維路快車道，且於行經設有閃光紅燈之
      交岔路口時，疏未暫停讓主幹線道車先行，適上訴人乙○○駕駛營業大客車行
      經上開設有閃光黃燈之交岔路口時，因疏未注意車前狀況，減速慢行，小心通
      過，致二車行經交岔路口時，上訴人丁○○，因閃煞不及，所騎機車失控滑倒
      ，致於交岔路口內撞擊上訴人乙○○所駕駛之營業大客車左側前輪，因而致肇
      事之事實，應堪認定。
  ２、按汽車行駛至交岔路口，其行進應遵守燈光號誌之指示；又汽車行駛時，駕駛
      人應注意車前狀況，並隨時採取必要之安全措施，道路交通安全規則第一百零
      二條第一項第一款及第九十四條第三項分別定有明文；另閃光黃燈表示「警告
      」，車輛應減速接近，注意安全，小心通過，道路交通標誌標線號誌設置規則
      第二百十一條第一項第一款亦定有明文，且前開所稱「減速接近，小心通過」
      ，應係指行經設有閃光黃燈之交岔路口時，行車速度應減至發現狀況時隨時可
      以煞停，以避免危險發生而言，殊非指在行車速限規定下，稍作減速，即謂已
      減速慢行。本件上訴人乙○○領有駕駛執照，於駕駛大客車行經上開設有閃光
      黃燈之交岔路口時，理應知悉並注意上開交通安全規則，以防危險發生，而依
      道路交通事故調查報告表所載及現場照片所示，當時天晴、路面乾燥、無缺陷
      、無障礙物及視距良好等情觀之，亦無不能注意之情事，乃其竟疏未注意車前
      狀況，隨時採取必要之安全措施，以防危險發生，致於行經設有閃光黃燈號誌
      之交岔路口時，未能將其行車速度減至發現狀況時，隨時可以煞停之狀態，俾
      小心通過，而仍以時速五十二公里至五十三公里之速度行經該交岔路口，致上
      訴人丁○○騎乘機車，沿四維路由南向北亦疏未注意車前狀況，且嚴重酒醉、
      違規行駛快車道及於行經設有閃光紅燈之交岔路口時，疏未暫停讓主幹線道車
      先行而貿然駛入交岔路口時，因上訴人丁○○閃煞不及，且所騎機車失控滑倒
      ，致該騎機車於交岔路口內撞擊上訴人乙○○所駕駛之營業大客車左側前輪，
      因而致上訴人丁○○倒地後受有頭部外傷併顱底骨骨折、顏面骨折、外傷性蜘
      蛛腦膜下出血、右側氣血胸、右側腎臟挫傷、右側大腿撕裂傷，目前並已呈植
      物人狀態等傷害，其顯有過失，至堪認定，即臺灣省車輛行車事故覆議鑑定委
      員會覆議結果，亦認「丁○○駕駛輕機車，行經閃光紅燈號誌交岔路口，支線
      道車未暫停讓幹線道車先行，為肇事主因（另酒精濃度過量駕車，有違規定）
      ；乙○○駕駛營大客車，行經閃光黃燈號誌交岔路口，未注意車前狀況且未減
      速慢行，為肇事次因（行駛內側車道，有違規定）」、「仍維持原覆議意見」
      等語，有該覆議委員會於中華民國九十一年二月十九日以府覆議字第九０二九
      一八號函所檢附之覆議意見書一紙及該委員會中華民國九十一年十月七日府覆
      議字第九０二九一八－一號函一紙在卷可參（附於台灣嘉義地方法院檢察署九
      十一年度調偵字第一八號卷宗第十五頁、第十六頁及本院九十一年度交上易字
      第一０三九號刑事案件卷宗第五十一頁、第五十二頁）；另財團法人成大研究
      發展基金會鑑定結果，亦認「丁○○嚴重酒醉騎乘機車，行經閃光紅燈號誌交
      岔路口，支線道車未暫停讓幹線道車先行，且行駛禁行機車之快車道，煞車失
      控肇事，為肇事主因。乙○○未注意車前狀況且未減速慢行，亦有責任」等語
      ，有該會鑑定意見書一份在卷足憑（見原審卷第一三五頁所附該會鑑定意見書
      第二十頁意見），雖上訴人丁○○騎乘機車未注意車前狀況，且嚴重酒醉、違
      規行駛快車道及於行經設有閃光紅燈之交岔路口時，疏未暫停讓主幹線道車先
      行，亦有過失，惟仍難解免上訴人乙○○過失之責，且其過失之行為與上訴人
      丁○○受傷之結果，有相當因果關係，依法自應負民事損害賠償責任。
  ３、雖臺灣省嘉雲區車輛行車事故鑑定委員會鑑定結果，認「乙○○無肇事因素」
      等語，有該鑑定委員會於中華民國九十年十一月三十日以嘉鑑字第九０一三四
      二號函所檢附之鑑定意見書一紙在卷可稽（附於台灣嘉義地方法院檢察署九十
      一年度調偵字第一八號卷宗第十一頁至第十三頁），惟查：上訴人乙○○於刑
      事案件迭次訊問時業已供稱「（問：當時你發現對方機車距你多遠？作何措施
      ？）答：當時都沒有發現對方機車，只聲碰的一聲，而後慢慢煞車」、「我不
      知道對方行駛路線」、「（問：該車禍之主因為何？你認為你有無過失？）答
      ：我不知道車禍主因，我正常行駛路口未見機車，我認為有一點過失」（以上
      見警訊卷第二頁及第三頁筆錄）、「（問：丁○○時速？）答：我不知道，我
      根本沒有看到他」（以上見台灣嘉義地方法院檢察署九十年偵字第七一一二號
      偵訊案件卷宗第九頁筆錄）、「我當時沒有看到對方」、「是對方從我的側面
      撞過來，我當時沒有看到對方的車子」（以上見原審九十一年交易字第九六號
      刑事案件卷宗第二十二頁及第三十三頁筆錄）等語綦詳，另上訴人乙○○於駕
      駛座上自上開交岔路口處行人穿越道前緣（西緣）往後二十七公尺處，即約略
      可目睹四維路左側形狀，及至一二．八公尺處，便可明顯目睹左方四維路內側
      快車道機車來向乙節，依前所述，亦經財團法人成大研究發展基金會鑑定明確
      ，乃上訴人乙○○於並無使其不能注意之情況下，於行經上開設有閃光黃燈號
      誌之交岔路口時，竟未發現左側四維路之來車，致未將其車速減至隨時可以煞
      停之狀態下，其顯有疏未注意車前狀況及減速慢行之過失至明，臺灣省嘉雲區
      車輛行車事故鑑定委員會漏未斟酌上開情形，其鑑定結果自不足資為上訴人乙
      ○○有利之依據。
  ４、臺灣省車輛行車事故覆議鑑定委員會鑑定結果雖認上訴人乙○○應負「肇事次
      因」之責，而財團法人成大研究發展基金會鑑定結果，則認上訴人乙○○應負
      「０至五％」之肇事責任，二者就過失責任之比例所為之認定固有所不同，惟
      上開鑑定機關就上訴人乙○○就本件車禍肇事應負過失之責所為之認定，則無
      二致，併此敘明。又本件上訴人丁○○騎乘機車是否超速，經核與其所受之傷
      勢如何，其間並無必然之關聯，此外依肇事現場所遺跡証，復不足以証明上訴
      人丁○○有何超速之情事，是自難因上訴人丁○○頭部受有重傷即遽認其確有
      超速之情事，上訴人乙○○、國光汽車公司以上訴人丁○○頭部受有重傷為由
      ，因而抗辯上訴人丁○○確有超速之情事等語，應屬無據，應不足採。
  ５、是綜上所述，上訴人乙○○就本件車禍肇事之發生，確有如上所述之過失，應
      堪認定，另其因本件車禍肇事所犯業務過失致重傷犯行，經上訴人丁○○之妻
      丙○○提出告訴後，業經判處有期徒刑五月確定乙節，亦經本院依職權調閱本
      院九十一年度交上易字第一０三九號刑事案件、台灣嘉義地方法院九十一年度
      交易字第九六號刑事案件、台灣嘉義地方法院檢察署九十一年度調偵字第十八
      號偵訊案件、同署九十年度偵字第七一一二號偵訊案件及嘉義市警察局第一分
      局警訊案件等卷宗查明屬實，並有本院九十一年度交上易字第一０三九號刑事
      判決一紙在卷可稽（附於原審卷第一八一頁至第一八七頁），是上訴人丁○○
      主張上訴人乙○○就本件車禍肇事之發生確有過失等語，應堪採信，另上訴人
      乙○○、國光汽車公司抗辯上訴人乙○○就本件車禍肇事之發生並無過失等語
      ，則屬無據，應不足採。
四、按因故意或過失，不法侵害他人之權利者，負損害賠償責任；又汽車機車或其他
    非依軌道行駛之動力車輛，在使用中加損害於他人者，駕駛人應賠償因此所生之
    損害；又不法侵害他人之身體或健康者，對於被害人因此喪失或減少勞動能力或
    增加生活上之需要時，應負損害賠償責任；又不法侵害他人之身體、健康、名譽
    、自由、信用、隱私、貞操，或不法侵害其他人格法益而情節重大者，被害人雖
    非財產上之損害，亦得請求賠償相當之金額；另受僱人因執行職務，不法侵害他
    人之權利者，由僱用人與行為人連帶負損害賠償責任，民法第一百八十四條第一
    項、第一百九十一條之二前段、第一百九十三條第一項、第一百九十五條第一項
    及第一百八十八條第一項分別定有明文。經查：本件上訴人乙○○係上訴人國光
    汽車公司之受僱人乙節，業據上訴人丁○○供述明確，且為上訴人乙○○、國光
    汽車公司二人所不爭執，是本件依前所述，上訴人乙○○既於執行職務時，因上
    開過失之行為，致不法侵害上訴人丁○○之身体致傷，則上訴人丁○○本於侵權
    行為之法律關係，提起本件刑事附帶民事訴訟，請求上訴人乙○○、國光汽車公
    司二人連帶賠償其損害，揆諸前開說明，自屬有據，應予准許，茲應審究者乃上
    訴人丁○○所得請求之數額究係若干，爰就上訴人丁○○提出之各項請求分述如
    下：
  １、醫療費用部分：上訴人丁○○主張伊因本件車禍計支出醫療費用共六萬三千二
      百零九元（其餘健保給付七十五萬九千九百三十五元、証書費一千八百元及溢
      報支出一千零三十四元，合計七十六萬二千七百六十九元部分，經原審判決駁
      回上訴人丁○○之請求後，上訴人丁○○並未聲明不服）乙節，業據其提出醫
      院收據為証，經核上開費用均屬必要費用，且為上訴人乙○○、國光汽車公司
      二人所不爭執，足証上訴人丁○○此部分請求，應屬有據，應予准許。
  ２、救護車費及其他生活需要費用部分：上訴人丁○○主張伊因本件車禍受傷，計
      支出救護車費三千五百元、氣切套二千元、紙尿褲及護墊等一萬一千八百二十
      元、氣墊床一萬三千元、輪椅一萬五千元，合計共四萬五千三百二十元（其餘
      九千五百元及金山牛黃九萬四千元部分，經原審法院駁回後，上訴人丁○○就
      該部分並未聲明不服）乙節，業據其提出收據及發票為証，且為上訴人乙○○
      、國光汽車公司二人所不爭執，按上訴人丁○○既係因本件車禍受傷，且目前
      已呈植物人狀態，則其日常生活勢必增加上開費用之支出至明，是其上開請求
      應屬有據，應予准許。
  ３、看護費用部分：上訴人丁○○主張伊因本件車禍受傷，目前已呈植物人狀態，
      並經法院宣告為禁治產人，其住院期間及往後終生之日常生活均須仰賴他人照
      料看顧乙節，業據其提出長庚紀念醫院所出具之診斷証明書及台灣嘉義地方法
      院九十一年度禁字第十七號民事裁定各一紙為証（分別附於原審九十一年度交
      易字第九六號刑事案件卷宗第十四頁及本院九十一年度交上易字第一０三九號
      刑事案件卷宗第六十三頁），且為上訴人乙○○、國光汽車公司二人所不爭執
      ，足証上訴人丁○○此部分之主張，自堪信為真實。次查：上訴人丁○○主張
      伊自民國九十年十一月三日起至民國九十一年十一月七日止，曾於住院治療期
      間聘請專人照顧，共支出看護費用二十八萬五千九百四十元（其餘六十元部分
      ，經原審判決駁回後，上訴人丁○○就該部分並未聲明不服）等情，業據其提
      出看護費收據十二紙及陳仁德醫院函一紙在卷可稽（附於原審卷第五十二頁至
      第六十頁），即上訴人乙○○、國光汽車公司二人對上開函及收據之真正，亦
      不爭執，且上開費用經核亦均屬增加生活上所需要之費用，是上訴人丁○○此
      部分看護費用之請求，應屬有據，應予准許。雖上訴人國光汽車公司抗辯上開
      看護費收費標準不同等語，惟查醫院中個人看護所收費用，其標準本屬不一，
      本件上訴人丁○○既已實際支出上開看護費用，且該等費用亦無過高不合理之
      處，依法自得請求賠償此部分損失，是上訴人國光汽車公司上開抗辯，應屬無
      據，應不足採。末查：上訴人丁○○係於民國六十八年七月十六日出生，於民
      國九十年十月七日發生本件車禍時，已二十二歲，依內政部統計處九十年台閩
      地區簡易生命表所載，該年齡之男性平均餘命為五十二歲，雖上訴人乙○○、
      國光汽車公司援引最高法院八十六年台上字第七八四號判決「查台灣省醫師公
      會八十五年一月十日台省醫一字第○○六號函稱：『植物人由於免疫能力低弱
      ，抵抗力較差，容易遭受感染，引生併發症，故穩定狀況比一般低，生命自然
      比一般人容易處於危險狀態』，又中華民國神經學學會八十五年二月六日順
      會字第○一七號函亦稱：『植物人之存活，依病人之年齡、植物人狀態之時間
      、及引起原因不同而各有差異．．．如急性腦傷若呈植物人狀態，其預後較差
      ，三年後死亡率百分之八十二，五年後之死亡率達百分之九十五』各等語，而
      被上訴人因本件車禍致腦部挫傷重度昏迷，已呈植物人狀態，復為原審所認定
      ，則其餘命自較常人平均餘命為短，應毋庸疑。原審未遑注意及此，遽認被上
      訴人餘命與常人相同，尚有二十二‧四四年，進而依霍夫曼式扣除中間利息，
      命上訴人再連帶賠償被上訴人此部分損害五百十八萬零五百六十三元及其利息
      。尚有疏略」之意旨，抗辯上訴人丁○○之餘命應不超過五年，其請求四十六
      年之看護費，尚有未洽等語，惟依該判決所引中華民國神經學學會函所載，植
      物人之存活仍因病人之年齡等不同因素而有所差異，且醫學之進步，日新月異
      ，病人生存之意志力、病發前之身體狀況或家屬是否悉心照顧等，亦均影響其
      存活年限，實不宜依七、八年前之數據資為認定上訴人丁○○餘命之依據，然
      植物人之生命力、免疫力、對抗疾病力終將不能與一般正常人相比，是本院認
      應依一般平均餘命之九成計算上訴人丁○○之餘命，較為妥適，爰未採用上開
      判決所引內容及上訴人乙○○、國光汽車公司所為之抗辯，從而依上開方式計
      算，上訴人丁○○之餘命為四十六．八年（即52×0.9=46.8年），經扣除前開
      已請求之一年又一月，其請求自民國九十一年十一月八日起共四十五．七年之
      看護費用部分，應屬有據，應予准許，其餘逾此部分之請求，則屬無據，不應
      准許。又上訴人丁○○自民國九十一年三月八日起即入住陳仁德醫院所屬護理
      之家，每月之安養照顧費用為二萬一千元乙節，業據陳仁德醫院函述明確，有
      該院中華民國九十一年九一德醫字第０五八號函一紙在卷可稽（附於原審卷第
      六十頁），經核上開收費標準與卷附一般醫院及看護中心每日收費約為一千九
      百元至二千元相較（見原審卷第一０四頁及第一０五頁所附主要醫院看護收費
      統計表與皖看看護企業社看護人員收費標準表），其間並無過高之處，是上訴
      人丁○○以每月看護費二萬一千元計算此部分損害，應屬適當而為可採，上訴
      人乙○○、國光汽車公司空言抗辯依嘉義地區之消費水準及一般看護機構之收
      費標準，每月二萬一千元之看護費用應屬過高等語，應屬無據，應不足採。是
      以每年看護費二十五萬二千元計算，共請求四十五．七年之看護費，再按霍夫
      曼計算方法扣除中間利息後，上訴人丁○○得一次請求之自民國九十一年十一
      月八日起共四十五．七年之看護費用為六百零八萬二千八百七十九元｛其計算
      式為：252000×24.230717（四十六年之係數）=0000000.6；252000×
      23.923025（四十五年之係數）=0000000.3；0000000.6-0000000.3=77538.3；
      77538.3÷10×7=54276.8；0000000.3+54276.8=0000000.1，元以下四捨五入
      ｝，是其請求其中五百九十三萬零五百零四元，應屬有據，應予准許。是依上
      所述，上訴人丁○○請求看護費用共六百二十一萬六千四百四十四元（285940
      ＋0000000＝0000000元），應屬有據，應予准許。
  ４、喪失勞動能力之損失部分：按不法侵害他人之身體或健康者，對於被害人因此
      喪失或減少勞動能力或增加生活上之需要時，應負損害賠償責任，民法第一百
      九十三條第一項定有明文；又身體或健康受侵害，而減少勞動能力者，其減少
      及殘存勞動能力之價值，不能以現有之收入為準，蓋現有收入每因特殊因素之
      存在而與實際所餘勞動能力不能相符，現有收入高者，一旦喪失其職位，未必
      能自他處獲得同一待遇，故所謂減少及殘存勞動能力之價值，應以其能力在通
      常情形下可能取得收入為標準；又被害人因身體健康被侵害而喪失勞動能力所
      受之損害，其金額應就被害人受侵害前之身體健康狀態、教育程度、專門技能
      、社會經驗等方面酌定之，不能以一時一地之工作收入為準，最高法院亦分別
      著有六十一年台上字第一九八七號判例及六十三年台上字第一三九四號判例可
      資參照。經查：上訴人丁○○主張伊因本件車禍受傷，目前已呈植物人狀態，
      並經法院宣告為禁治產人及伊已喪失全部之勞動能力乙節，業據其提出台灣嘉
      義地方法院九十一年度禁字第十七號民事裁定及診斷証明書各一紙為証，且為
      上訴人乙○○、國光汽車公司二人所不爭執，足証上訴人丁○○此部分之主張
      ，自堪信為真實。又按年滿六十歲之勞工得強制退休，勞動基準法第五十四條
      定有明文，茲查上訴人丁○○係於民國六十八年七月十六日出生乙節，有其提
      出之年籍資料在卷可稽，是其於民國九十年十月七日發生本件車禍受傷時，已
      年滿二十二歲二月又二十二日，距上開勞動基準法所規定之得強制退体之年齡
      六十歲，尚有三十七年九月又八日之勞動工作期間，是其請求三十七年九月又
      八日之喪失勞動能力之損失，自無不合。次查：上訴人丁○○主張伊於車禍發
      生前，從事模板工作，日薪一千八百元乙節，固據其提出證明書影本一紙為証
      （附於原審卷第六十一頁），惟依前所述，喪失勞動能力，不能以現有收入為
      準，應以其勞動能力在通常情形下，所可能取得之收入為標準，以目前經濟不
      景氣，新建房地產及交易均尚未回復經濟榮景前，模板工作是否仍有每天一千
      八百元收入，已非無疑，是本院除審酌上開情節外，另參酌上訴人丁○○之教
      育程度為國中畢業，受傷前身體尚屬健康，其於民國八十八年至九十一年間均
      未辦理所得稅申報乙節，亦有財政部台灣省南區國稅局嘉義市分局中華民國九
      十二年十一月四日南區國稅嘉市二字第０九二００三二六四六號函一紙在卷可
      稽及其並無其他社會經驗或專門技能等一切情狀，認應按行政院勞工委員會所
      訂每月最低基本工資一萬五千八百四十元計算其喪失勞動能力之損失，較為合
      理，是依上開基準計算，並按霍夫曼計算法扣除中間利息後，其得請求上訴人
      乙○○、國光汽車公司一次給付其喪失勞動能力之損害額四百零九萬五千三百
      七十八元｛其計算式為：12月×15840元×21.625471（三十八年之係數）
      =0000000.5元；12月×15840元×21.274594（三十七年之係數）=0000000.8元
      ；0000000.5元-0000000.8元=66694.7元；66694.7÷360×278=51503.1元；
      0000000.8元+51503.1元=0000000.9元，元以下四捨五入｝，是上訴人丁○○
      請求其中三百九十八萬六千零十六元，自屬有據，應予准許（其餘九百六十萬
      二千七百三十七元部分，經原審判決駁回上訴人丁○○之請求後，上訴人丁○
      ○並未聲明不服）。
  ５、精神慰藉金部分：上訴人丁○○主張伊因本件車禍受傷，目前已呈植物人狀態
      ，並經法院宣告為禁治產人乙節，業據其提出台灣嘉義地方法院九十一年度禁
      字第十七號民事裁定及診斷証明書各一紙為証，且為上訴人乙○○、國光汽車
      公司二人所不爭執，是上訴人丁○○因本件車禍受傷，因而導致呈植物人狀態
      ，其精神上受有痛苦，自屬必然，從而其請求精神慰藉金，自屬正當，是本院
      審酌上訴人丁○○正值青春歲月，竟不幸遭此意外，除非奇蹟出現或今後醫學
      上有革命性之突破，否則其勢必終生仰賴他人以度餘生，足見其所受之痛苦實
      非筆墨足以形容，另上訴人丁○○之教育程度為國中畢業，已婚，有一年約二
      、三歲小孩，車禍肇事前從事模板工作，日薪一千八百元，依嘉義市稅捐稽徵
      處於中華民國九十二年十一月十一日以嘉市稅財字第０九二０七三五二五九號
      函檢送之歸戶財產查詢清單所示，其名下並無不動產，另依財政部台灣省南區
      國稅局嘉義市分局中華民國九十二年十一月四日南區國稅嘉市二字第０九二０
      ０三二六四六號函所載，其自八十八年起至九十一年止均未發現辦理所得稅申
      報；另上訴人乙○○之教育程度為國中畢業，已婚，從事駕駛工作，月入約二
      萬餘元，育有小孩四人，其中長女重度視障，領有身心障礙手冊，依嘉義市稅
      捐稽徵處於中華民國九十二年十一月十一日以嘉市稅財字第０九二０七三五二
      五九號函檢送之歸戶財產查詢清單所示，其名下亦無不動產，另依財政部台灣
      省南區國稅局民雄稽徵所中華民國九十二年十一月十四日南區國稅民雄二字第
      ０九二００二四五六五號函所載，其自八十八年起至九十年止均未發現辦理所
      得稅申報；又依財政部台灣省北區國稅局三重稽徵所於中華民國九十二年十一
      月十三日以北區國稅三重一字第０九二一０四一０五二號函所檢送之上訴人國
      光汽車公司九十年度營利事業所得稅結算申報資料所載，上訴人國光汽車公司
      該年度之營業收入淨額為十一億七千一百七十萬四千八百八十八元、營業成本
      為十億六千五百六十五萬五千七百三十三元、營業淨利為七千一百五十八萬五
      千二百七十一元、非營業收入總額為一千四百六十五萬六千七百零九元、課稅
      所得額為八千五百五十六萬一千九百六十八元、應繳所得稅額為二千一百三十
      八萬四千六百五十九元及兩造之其餘經濟能力、身分、地位等一切情狀，認上
      訴人丁○○請求之精神慰藉金以三百萬元為適當，其於上開範圍之內之請求，
      為有理由，應予准許，至其餘逾此部分之請求，則為無理由，不應准許。
  ６、是綜上所述，上訴人丁○○依侵權行為之法律關係，得請求上訴人乙○○、國
      光汽車公司連帶賠償之金額，其中醫療費用為六萬三千二百零九元、救護車費
      及其他生活需要費用為四萬五千三百二十元、看護費用為六百二十一萬六千四
      百四十四元、喪失勞動能力之損失為三百九十八萬六千零十六元、精神慰藉金
      為三百萬元，合計為一千三百三十一萬零九百八十九元。
五、次按損害之發生或擴大，被害人與有過失者，法院得減輕賠償金額，或免除之，
    民法第二百十七條第一項亦定有明文，本件依前所述，本件車禍肇事之原因，上
    訴人乙○○雖有過失，惟依前所述，上訴人丁○○騎乘機車未注意車前狀況，且
    嚴重酒醉、違規行駛快車道及於行經設有閃光紅燈之交岔路口時，疏未暫停讓主
    幹線道車先行，因而違反道路交通安全規則第一百零二條第一項第一款「汽車行
    駛至交岔路口，其行進應遵守燈光號誌之指示」、第九十四條第三項「汽車行駛
    時，駕駛人應注意車前狀況並隨時採取必要之安全措施」、第一百十四條第二款
    「汽車駕駛人飲酒後其吐氣所含酒精成分超過每公升０．二五毫克以上者，不得
    駕車」及道路交通標誌標線號誌設置規則第二百十一條第一項第二款「閃光紅燈
    表示『停車再開』，車輛應減速接近，先停止於交岔路口前，讓幹道車優先通行
    後認為安全時，方得續行」之規定，亦有過失；另依財團法人嘉義基督教醫院於
    民國九十年十一月十五日所出具之診斷証明書所載（附於台灣嘉義地方法院檢察
    署九十年度偵字第七一一二號偵訊案件卷宗第十三頁），上訴人丁○○於本件車
    禍中頭部受有外傷併顱底骨骨折、額骨及顏面骨折、下頜骨骨折左側及外傷性蜘
    蛛膜下出血、氣腦等嚴重傷害，另依肇事現場照片所示，上訴人丁○○於肇事現
    場所遺安全帽則屬完好，且用以繫緊安全帽之扣帶係打開而未扣住，設若上訴人
    丁○○確有戴安全帽並將按全帽扣帶扣緊，衡情該安全帽應無掉落且扣帶打開之
    理，另其頭部亦無遭受上開嚴重傷害之可能，足証其騎乘機車顯未戴安全帽或雖
    有戴安全帽，惟並未扣上安全帽扣帶之事實，應堪認定，是其未戴安全帽或未扣
    上安全帽扣帶之行為，就本件損害之發生或擴大，自與有過失（最高法院九十二
    年台上字第四三九號判決參照），是本院審酌上訴人丁○○上開過失程度及上訴
    人乙○○駕駛營業大客車行經上開設有閃光黃燈之交岔路口時，因疏未注意車前
    狀況，減速慢行，小心通過，致二車行經交岔路口時，上訴人丁○○因閃煞不及
    ，所騎機車失控滑倒，致撞擊上訴人乙○○所駕駛之營業大客車左側前輪，並綜
    合臺灣省車輛行車事故覆議鑑定委員會覆議結果，認「丁○○駕駛輕機車，行經
    閃光紅燈號誌交岔路口，支線道車未暫停讓幹線道車先行，為肇事主因；乙○○
    駕駛營大客車，行經閃光黃燈號誌交岔路口，未注意車前狀況且未減速慢行，為
    肇事次因」等語，有該覆議委員會於中華民國九十一年二月十九日以府覆議字第
    九０二九一八號函所檢附之覆議意見書一紙在卷可參（附於台灣嘉義地方法院檢
    察署九十一年度調偵字第一八號卷宗第十五頁及第十六頁）；另財團法人成大研
    究發展基金會鑑定結果，則認「丁○○嚴重酒醉騎乘機車，行經閃光紅燈號誌交
    岔路口，支線道車未暫停讓幹線道車先行，且行駛禁行機車之快車道，煞車失控
    肇事，為肇事主因。乙○○未注意車前狀況且未減速慢行，亦有責任」、「本案
    整體肇事責任的比重如下：丁○○－95-100%，乙○○－0-5%」等語，有該會所
    制作之鑑定意見書一份在卷足憑（見原審卷第一三五、一三六頁所附該會鑑定意
    見書第二十、二十一頁意見），及本件上訴人乙○○，依前所述，其駕駛大客車
    於行經設有閃光號誌之交岔路口時係完全未發現上訴人丁○○騎乘機車沿四維路
    自其左側駛來，此過失程度與一般發現後因來不及閃煞之過失程度相較，前者之
    過失程度顯然大於後者之過失程度，財團法人成大研究發展基金會鑑定結果認其
    至多僅負百分之五之過失責任，顯屬偏低，另上訴人丁○○就本件損害之發生本
    應負大部分過失之責，其未戴安全帽或未扣上安全帽扣帶之行為就損害之發生或
    擴大，亦與有過失，原審未斟酌上訴人丁○○未戴安全帽或未扣上安全帽扣帶之
    行為就損害之發生或擴大，亦與有過失，因而認上訴人丁○○應負百分之八十之
    過失責任，則屬過低等一切情狀，認本件車禍肇事責任，上訴人丁○○應負百分
    之八十五之責任，另上訴人乙○○則應負百分之十五之責任，亦即應減輕上訴人
    乙○○及國光汽車公司二人百分之八十五之賠償責任，較為妥適，換言之，即上
    訴人丁○○僅得請求上訴人乙○○及國光汽車公司二人連帶賠償前開金額之百分
    之十五。上訴人丁○○認上訴人乙○○應負百分之四十之過失責任及上訴人乙○
    ○、國光汽車公司認上訴人乙○○至多僅負百分之五之過失責任，均屬無據，均
    不足採。從而依上開過失相抵之比例計算後，上訴人丁○○所得請求之金額為一
    百九十九萬六千六百四十八元（計算式為：00000000×0.15=0000000.3，元以下
    四捨五入）。
六、又按保險人依強制汽車責任保險法規定給付之保險金，視為加害人或被保險人損
    害賠償金額之一部分；加害人或被保險人受賠償請求時，得扣除之，強制汽車責
    任保險法第三十條定有明文。經查：本件上訴人丁○○因本件車禍受傷計已領取
    一百四十萬元之強制汽車責任保險金乙節，業據上訴人丁○○於本院言詞辯論期
    日時供述明確，是揆諸前開說明，其自應就上開得請求之金額中扣除所領取之上
    開保險金一百四十萬元，經扣除後，其得請求之金額為五十九萬六千六百四十八
    元（亦即0000000-0000000=596648元），
七、是綜上所述，上訴人丁○○依侵權行為損害賠償之法律關係，請求上訴人乙○○
    、國光汽車公司應連帶給付五十九萬六千六百四十八元及自最後起訴狀繕本送達
    翌日即民國九十一年五月二十三日起至清償日止，按年息百分之五計算之利息部
    分，為有理由，應予准許（上訴人丁○○於原審原請求上訴人乙○○、國光汽車
    公司應連帶給付伊一千二百三十一萬二千零二十二元及自起訴狀繕本送達翌日起
    至清償日止，按年息百分之五計算之利息，經原審法院判決上訴人乙○○、國光
    汽車公司應連帶給付上訴人丁○○四百零四萬二千一百九十八元及自起訴狀繕本
    最後送達翌日即民國九十一年五月二十三日起至清償日止，按年息百分之五計算
    之利息，並駁回其餘請求後，上訴人丁○○僅就其敗訴部分，其中二百零二萬一
    千零九十九元及自民國九十一年五月二十三日起至清償日止，按年息百分之五計
    算之利息部分聲明不服，另上訴人乙○○、國光汽車公司則就其敗訴部分聲明不
    服），其餘逾此部分之請求（確定部分除外），則為無理由，不應准許。原審就
    上開應予准許部分為上訴人乙○○、國光汽車公司敗訴之判決，並依兩造之聲請
    分別酌定相當之擔保金額准為假執行及免為假執行之宣告，經核並無不合，上訴
    人乙○○、國光汽車公司上訴意旨指摘原判決此部分不當，並求為廢棄改判，非
    有理由，應予駁回。另原審所命給付，其中超過上開應予准許部分（亦即三百四
    十四萬五千五百五十元部分，即0000000-000000=0000000元），原審疏未詳查，
    因而為上訴人乙○○、國光汽車公司敗訴之判決，容有未洽，上訴人乙○○、國
    光汽車公司上訴意旨指摘原判決此部分不當，為有理由，自應由本院將原判決此
    部分予以廢棄，並改判如主文第二項所示；另原審就上開不應准許部分（亦即上
    訴人丁○○上訴部分，即二百零二萬一千零九十九元及自民國九十一年五月二十
    三日起至清償日止，按年息百分之五計算之利息部分），為上訴人丁○○敗訴之
    判決，並駁回其假執行之聲請，經核亦無不合，上訴人丁○○上訴意旨指摘原判
    決此部分不當，並求為廢棄改判，非有理由，應予駁回。
八、本件事証已臻明確，兩造其餘攻擊防禦方法，因與本判決判斷結果不生影響，爰
    未逐一論述，併予敘明。
九、據上論結，本件上訴人乙○○、國光汽車客運股份有限公司之上訴為一部有理由
    ，一部無理由，上訴人丁○○之上訴為無理由，爰依民事訴訟法第四百五十條、
    第四百四十九條第一項、第七十九條、第八十五條第二項判決如主文。
中      華      民      國    九十二    年    十二    月      十六      日
                                    臺灣高等法院臺南分院民事第二庭
                                        審判長法官  吳    志    誠
                                              法官  李    素    靖
                                              法官  周    素    秋
右為正本係照原本作成。
上訴人乙○○、國光汽車客運股份有限公司不得上訴。
上訴人丁○○上訴利益如已逾新台幣一百五十萬元，對本判決上訴，須於判決送達後
二十日內向本院提出上訴狀，未表明上訴理由者，應於上訴後二十日內向本院提出理
由書。
中      華      民      國    九十二    年    十二    月      十七      日
~B法院書記官  趙    玲    瓏


司法院資訊處製作；財團法人民間司法改革基金會備份。
